臺灣高等法院臺中分院刑事判決
110年度上訴字第1657號
上  訴  人  
即  被  告  潘宜慈


上列上訴人即被告因加重詐欺等案件，不服臺灣臺中地方法院11
0年度訴字第532號中華民國110年4月29日第一審判決（起訴案號
：臺灣臺中地方檢察署109年度偵字第36743號、第38333號），
提起上訴，本院判決如下：
    主  文
上訴駁回。
    犯罪事實
一、潘宜慈為○○○（業經臺灣臺中地方法院110年度訴字第532號
    判決判處有期徒刑1年6月確定）之配偶，○○○與○○○
　　（業經臺灣臺中地方法院110年度訴字第532號判決判處有期
    徒刑1年1月確定）係朋友關係。○○○、潘宜慈、○○○意圖為自
    己不法之所有，基於三人以上共同詐欺取財之犯意聯絡，於
    民國108 年11月間起，先由潘宜慈、○○○、○○○共同假冒「○○
    ○」、「○○○」，向○○○佯稱「須借款繳交房貸及房租」、「
    須借款，老闆○○○會幫忙代墊」云云，致○○○誤信為真，而於
    附表一編號1 至11所示之匯款時間，匯如附表編號1 至11所
    示之款項至○○○所申設之郵局帳號00000000000000帳戶（下
    稱Ａ帳戶）、潘宜慈所申設之郵局帳號00000000000000帳戶
    （下稱Ｂ帳戶）、潘宜慈之女邱○○所申設之郵局00000000000
    000號帳戶（下稱Ｃ帳戶）。嗣○○○請求「○○○」、「○○○」返
    還借款，○○○遂假冒「○○○」，向○○○佯稱須由老闆「○○○」代
    為清償云云，之後○○○又再假冒為「○○○」，持用潘宜慈所申
    設之行動電話門號0000000000號，及使用LINE通訊軟體、FA
    CEBOOK社群網站，接續向○○○佯稱：欲返還新臺幣（下同）1
    5萬元予○○○云云，復基於行使變造準私文書及接續前揭三人
    以上共同詐欺取財之犯意聯絡，於不詳時間，在其位於臺中
    市○○區○○○街000 號2 樓，以「美圖秀秀」修圖軟體，將網
    路上下載之中華郵政無摺存款單照片填上○○○所提供之帳戶
    號碼及交易金額15萬元，再將變造後之照片（下稱本案變造
    照片，未扣案）傳送予○○○而行使之，表彰「○○○」已存款15
    萬元至○○○上開帳戶，藉此取信○○○。○○○其後向「○○○」反映
    上開15萬元未入帳，○○○、○○○復假冒為郵政人員「○○○」及
    另1名男性郵政人員，持用行動電話門號0000000000號、000
    0000000號，接續向○○○佯稱：因轉帳金額過高，○○○尚須支
    付保證金、油錢、代辦費用才能順利完成入款程序云云，致
    ○○○不疑有他，於附表一編號12至14所示匯款時間，依照「○
    ○○」指示匯款。○○○再佯為「○○○」律師，接續向○○○誆稱：
    我加班幫你處理上開轉帳業務，你尚須支付我加班費、郵務
    費、代寫書狀費用云云，致○○○誤信為真，乃依照「○○○」、
    「○○○」之指示，於附表一編號15所示匯款時間匯款。○○○所
    匯入之上開款項，旋遭○○○、潘宜慈、○○○提領一空，並花用
    殆盡。
二、案經○○○委由林亮宇律師、賴怡馨律師訴請臺灣臺中地方檢
    察署檢察官偵查起訴。
　　理  由
壹、關於證據能力部分：
一、被告以外之人於偵查中向檢察官所為之陳述，除顯有不可信
    之情況者外，得為證據，刑事訴訟法第159 條之1 第2 項定
    有明文，而該條之立法理由係認被告以外之人（包括證人、
    鑑定人、告訴人、被害人及共同被告等）之陳述如在法官面
    前為之，因其任意陳述之信用性係在已受確定保障之情況下
    所為，自得作為證據。而現階段刑事訴訟法規定檢察官代表
    國家偵查犯罪、實施公訴，依法其有訊問被告、證人及鑑定
    人之權，證人、鑑定人且須具結，而實務運作時，檢察官偵
    查中向被告以外之人所取得之陳述，原則上均能遵守法律規
    定，不致違法取供，其可信度極高，職是，被告以外之人前
    於偵查中已具結而為證述，除反對該項供述得具有證據能力
    之一方，已釋明「顯有不可信之情況」之理由外，即不宜遽
    指該證人於偵查中之陳述不具證據能力。本件證人即告訴人
    ○○○、證人即原審同案被告○○○、○○○等人於偵查中在檢察官
    前所為陳述，已經依法具結，前揭證人均未提及檢察官在訊
    問時有不法取供之情形，上訴人即被告潘宜慈（下稱被告）
    亦未釋明上開證人之陳述有何顯不可信之情況，依上開規定
    ，上開證人於偵查中之證述，自均具有證據能力。
二、刑事訴訟法第159 條之5 規定：「（第1 項）被告以外之人
    於審判外之陳述，雖不符前4 條之規定，而經當事人於審判
    程序同意作為證據，法院審酌該言詞陳述或書面陳述作成時
    之情況，認為適當者，亦得為證據。（第2 項）當事人、代
    理人或辯護人於法院調查證據時，知有第159 條第1 項不得
    為證據之情形，而未於言詞辯論終結前聲明異議者，視為有
    前項之同意。」，其立法意旨在於傳聞證據未經當事人之反
    對詰問予以核實，原則上先予排除，惟若當事人已放棄詰問
    或未聲明異議，基於證據資料愈豐富，愈有助於真實發現之
    理念，且強化言詞辯論原則，法院自可承認該傳聞證據例外
    擁有證據能力。又按刑事訴訟法第159 條之5 立法意旨，在
    於確認當事人對於傳聞證據有處分權，得放棄反對詰問權，
    同意或擬制同意傳聞證據可作為證據，屬於證據傳聞性之解
    除行為，如法院認為適當，不論該傳聞證據是否具備刑事訴
    訟法第159 條之1 至第159 條之4 所定情形，均容許作為證
    據，不以未具備刑事訴訟法第159 條之1 至第159 條之4 所
    定情形為前提。本案判決下列所引用被告以外之人於審判外
    之陳述，檢察官、被告於本院審理時均表示沒有意見（見本
    院卷第69至73頁），且檢察官、被告均未於言詞辯論終結前
    聲明異議，本院審認上開證據作成時之情況，應無違法取證
    或不當情事，且與本案待證事實間，復具有相當之關聯性，
    以之作為證據應屬適當，依刑事訴訟法第159 條之5 規定，
    自有證據能力。
三、刑事訴訟法第159 條至第159 條之5 有關傳聞法則之規定，
    乃對於被告以外之人於審判外之言詞或書面陳述所為之規範
    ；至非供述證據之物證，或以科學、機械之方式，對於當時
    狀況所為忠實且正確之記錄，性質上並非供述證據，應無傳
    聞法則規定之適用，如該非供述證據非出於違法取得，並已
    依法踐行調查程序，即不能謂其無證據能力。本案下引之非
    供述證據，均與本案待證事實具有關聯性，檢察官、被告於
    本院審理時均不爭執其證據能力，且無證據證明有何偽造、
    變造或公務員違法取得之情事，復經本院依法踐行調查證據
    程序，自得作為證據，而有證據能力。　　
貳、實體部分：
一、訊據被告對上開三人以上共同犯詐欺取財犯行於原審準備程
    序與審理及本院審理時均坦承不諱（見原審卷第85至86頁、
    第108至112頁；本院卷第74至76頁），核與證人即告訴人○○
    ○於警詢、偵訊證述之情節（見109年度他字第1579號卷<下
    稱他1579號卷〉二第165至168頁；他1579號卷三第254至255
    頁）、證人即原審同案被告○○○於警詢、偵訊證述之情節（
    見偵38333號卷第65至75頁、第607頁）、證人即原審同案被
    告○○○於偵訊證述之情節（見109年度偵字第36743號卷第54
    至57頁）及告訴人代理人林亮宇律師指訴之情節（見保全卷
    第23至24頁）相符，並有網路轉帳匯款明細、內政部警政署
    反詐騙諮詢專線紀錄表、臺中市政府警察局第四分局大墩派
    出所受理詐騙帳戶通報警示簡便格式表、金融機構聯防機制
    通報單（見他1579號卷二第169至179頁）、臉書對話紀錄（
    ○○○）、LINE對話紀錄、○○○之郵局存摺截圖、手機通聯紀錄
    、郵政存簿儲金無摺存款單、臉書對話紀錄（小琪的老闆）
    、交易明細彙整表、○○○之儲金帳戶交易明細、法務部律師
    查詢、人物關係圖、○○○與○○○、○○○之對話錄音譯文（見偵3
    8333號卷第209至545頁）、中華郵政股份有限公司109年4月
    23日儲字第1090099229號函附潘宜慈、邱○○、○○○客戶歷史
    交易明細等（見他1579號卷三第19至75頁）、提領監視 影
    象及一覽表（見他1579號卷三第3至17頁、第79至208頁）、
    通聯調閱查詢單（見偵38333號卷第579至596頁）在卷可資
    佐證，足認被告上開任意性之自白核與事實相符，自堪信為
    真實。
二、論罪部分：
　㈠核被告所為，係犯刑法第339條之4第1項第2款三人以上共同
    犯詐欺取財罪。
　㈡被告與○○○、○○○就上開加重詐欺取財犯行，有犯意聯絡及行
    為分擔，為共同正犯。
　㈢被告與○○○、○○○先後、分次共同以不實說詞向告訴人○○○詐得
    款項，係於密接之時、地而為，且為達同一詐欺取財之目的
    ，又被害人同一，各行為之獨立性極為薄弱，依一般社會健
    全觀念，時間差距上亦難以強行分開，應視為數個舉動之接
    續施行，合為包括之一行為予以評價，屬接續犯，應論以一
    加重詐欺取財罪。
三、原審以被告上開三人以上共同犯詐欺取財犯行事證明確，並
    以行為人之責任為基礎，審酌被告與○○○、○○○均值青壯之年
    ，非無工作能力，竟不思以正當手段取得所需，而共同為本
    案犯行，侵害他人之財產法益，所為實有不該，考量被告之
    角色分工，且斟酌告訴人所受損失金額多寡，又被告犯後雖
    坦承犯行，然迄未能與告訴人達成和解以賠償損失；兼衡被
    告智識程度、職業、家庭生活與經濟狀況（見原審卷第112 
    頁）等一切情狀，量處有期徒刑1年1月，以示懲儆。並就沒
    收部分敘明：㈠按供犯罪所用、犯罪預備之物或犯罪所生之
    物，屬於犯罪行為人者，得沒收之，刑法第38條第2 項定有
    明文。又宣告前2 條之沒收或追徵，欠缺刑法上之重要性，
    得不宣告或酌減之，同法第38條之2 第2 項亦有明文。而共
    同正犯供犯罪或預備犯罪所用之物，法無必須諭知連帶沒收
    之明文，且所謂共同正犯之「共同責任原則」，僅在處理共
    同犯罪參與關係中責任之認定，與犯罪工具物之沒收重在犯
    罪預防並遏止犯罪係屬兩事，不得混為一談。再者，供犯罪
    或預備犯罪所用之物如已扣案，即無重複沒收之疑慮，尚無
    對各共同正犯諭知連帶沒收之必要；而犯罪工具物如未扣案
    ，因法律又有追徵之規定（刑法第38條第4 項），則對未提
    供犯罪工具物之共同正犯追徵沒收，是否科以超過其罪責之
    不利責任，亦非無疑。從而，除有其他特別規定者外，犯罪
    工具物必須屬於被告所有，或被告有事實上之處分權時，始
    得在該被告罪刑項下諭知沒收；至於非所有權人，又無共同
    處分權之共同正犯，自無庸在其罪刑項下諭知沒收（最高法
    院107 年度台上字第1109號判決意旨參照）。㈡經查，如附
    表二編號1 至3 所示之物，均係供被告與原審同案被告○○○
    、○○○等持以共犯本案犯行之物，此經被告及原審同案被告○
    ○○、○○○於原審審理時供認在卷（見原審卷第91至92頁），
    是上開物品，應各依刑法第38條第2 項前段之規定，於具有
    所有權或具事實上管領權之被告之罪刑項下宣告沒收（詳見
    附表二「備註欄」所示），又其中附表二編號3 所示之物並
    未扣案，爰宣告於全部或一部不能沒收或不宜執行沒收時，
    追徵其價額。至如附表二編號4 所示SIM 卡，固亦為被告等
    共犯本案所使用之物，然因未扣案，原審考量如對該SIM 卡
    宣告沒收，實欠缺刑法上之重要性，爰不予宣告沒收或追徵
    價額。㈢犯罪所得部分：⒈按犯罪所得，屬於犯罪行為人者，
    沒收之。前2 項之沒收，於全部或一部不能沒收或不宜執行
    沒收時，追徵其價額，刑法第38條之1 第1 項前段、第3 項
    定有明文。又共同正犯犯罪所得之沒收、追徵，應就各人所
    分得之數為之。所謂各人「所分得」之數，係指各人「對犯
    罪所得有事實上之處分權限」而言。因此，若共同正犯各成
    員內部間，對於犯罪所得分配明確時，應依各人實際所得宣
    告沒收；若共同正犯對於犯罪所得，其個人確無所得或無處
    分權限，且與其他成員亦無事實上之共同處分權限者，自不
    予諭知沒收；然若共同正犯對於犯罪所得享有共同處分權限
    時，僅因彼此間尚未分配或分配狀況未臻具體、明確，參照
    民法第271 條「數人負同一債務，而其給付可分者，除法律
    另有規定或契約另有訂定外，應各平均分擔之」，民事訴訟
    法第85條第1 項前段「共同訴訟人，按其人數，平均分擔訴
    訟費用」等規定之法理，應平均分擔（最高法院107 年度台
    上字第2989號判決要旨參照）。⒉經查，本件被告與原審同
    案被告○○○、○○○向告訴人○○○詐欺而得之款項共計15萬4,000
    元，業經認定如前，而該款項為其等共同花用殆盡，此據被
    告與原審同案被告○○○、○○○於原審行準備程序時供認在卷（
    見原審卷第91至92 頁），自應由其3 人平均分擔犯罪所得
    ，每人各為5 萬1,333元（15萬4,000元 ÷3 ＝5 萬1,333元；
    元以下4 捨5 入），爰依刑法第38條之1 第1 項、第3 項前
    段規定，就其各取得之犯罪所得5 萬1333元宣告沒收，於全
    部或一部不能沒收或不宜執行沒收時，追徵其價額。經核原
    審判決認事用法核無違誤，量刑亦屬妥適。
四、關於上訴理由之審酌：
　㈠被告上訴意旨略以：附表編號3之OPPO手機並非被告所有，請
    鈞院予以從輕量刑等語。
　㈡本院查：
　⒈被告於原審準備程序時陳稱：原本0000000000這個門號是插 
    用在我所有的OPPO手機，但後來這支手機摔壞掉，是案發後
    跟○○○吵架後摔壞的，對於○○○說門號0000000000當時持以和
    告訴人聯繫時是插用我所有之iPhone手機我沒有意見，OPPO
    手機壞掉就丟掉了，iPhone手機則現在被扣在高雄另案中，
    該案我僅有被扣押1支iPhone手機等語（見原審卷第91至92
    頁），而原審同案被告○○○於原審準備程序時亦陳稱：對於
    潘宜慈所述0000000000這個門號是插用在她 所有的OPPO手
    機，我沒有意見等語（見原審卷第92頁），是以該未扣案之
    附表編號3所示OPPO手機應係被告所有，僅係被告於原審稱
    該手機後來與原審同案被告○○○吵架而摔壞丟掉，因本案並
    無證據足以證明該OPPO手機確已摔壞丟掉，故依刑法第38條
    第2項前段之規定於被告犯行項下宣告沒收，並諭知於全部
    或一部不能沒收或不宜執行沒收時，追徵其價額，並無違誤
    ，是以被告此部分上訴所陳並無足採。
　⒉刑罰之量定，屬法院自由裁量之職權行使，應審酌刑法第57
    條所列各款事由及一切情狀，為酌量輕重之標準，並非漫無
    限制；量刑輕重係屬事實審法院得依職權自由裁量之事項，
    苟已斟酌刑法第57條各款所列情狀而未逾越法定刑度，不得
    遽指為違法；且在同一犯罪事實與情節，如別無其他加重或
    減輕之原因，下級審量定之刑，亦無過重或失輕之不當情形
    ，則上級審法院對下級審法院之職權行使，原則上應予尊重
    （最高法院72年台上字第6696號、75年台上字第7033號判例
    及85年度台上字第2446號判決意旨參照）。原審判決認定被
    告犯三人以上共同犯詐欺取財罪所憑之證據，業經詳細調查
    審酌，經核並無違背證據法則及論理法則，且量刑方面，審
    酌被告不思以正當手段取得所需，而與原審同案被告○○○、○
    ○○為本案犯行，侵害他人之財產法益，及其所擔任之角色分
    工，告訴人所損失之金額，犯後雖坦承犯行，然迄未能與告
    訴人達成和解以賠償損失，暨其智識程度、職業、家庭生活
    與經濟狀況，且刑法第339條之4第1項之加重取財罪之最低
    本刑為有期徒刑1年，是以原審量處被告有期徒刑1年1月，
    接近最低度刑，已屬甚輕，並無量刑過重或違反比例、公平
    原則之情形。原審既已依刑法第57條之規定，審酌被告上開
    一切情狀而於法定刑度內量處罪刑，難認過重，且被告於本
    院審理時並未再提出其他有利之證據或辯解，本院自應尊重
    原審科刑衡度之職權行使。
  ⒊綜上所述，本件被告上訴意旨所陳均無足採，且被告在本院
    並未提出其他有利之證據或辯解，被告上訴為無理由，應予
    以駁回其上訴。
據上論結，應依刑事訴訟法第368 條，判決如主文。
本案經檢察官黃芝瑋提起公訴，檢察官李芳瑜到庭執行職務。
中　　華　　民　　國　　110 　年　　10　　月　　12　　日
              刑事第二庭　  審判長法　官　何志通
                                  法　官　吳進發
                                  法　官　石馨文
以上正本證明與原本無異。
如不服本判決應於收受送達後二十日內向本院提出上訴書狀，其
未敘述上訴理由者，並得於提起上訴後二十日內向本院補提理由
書（均須按他造當事人之人數附繕本）「切勿逕送上級法院」。
因疫情而遲誤不變期間，得向法院聲請回復原狀。

                                  書記官  陳儷文
　　　　　　　　　　　　　　　　　
中　　華　　民　　國　　110 　年　　10　　月　　13　　日
附錄論罪科刑之法條
中華民國刑法第339條之4
犯第339條詐欺罪而有下列情形之一者，處1年以上7年以下有期
徒刑，得併科1百萬元以下罰金：
一、冒用政府機關或公務員名義犯之。
二、三人以上共同犯之。
三、以廣播電視、電子通訊、網際網路或其他媒體等傳播工具，
    對公眾散布而犯之。
前項之未遂犯罰之。
附表一
編號 詐術內容 匯款時間 匯款帳戶 匯款金額（新臺幣） 1 「○○○」向告訴人佯稱須借錢繳交房貸及房租云云。 108年12月4日 A帳戶 1500元 2  108年12月5日 A帳戶 500元 3  108年12月6日 A帳戶 3000元 4  108年12月7日 B帳戶 6000元 5  108年12月8日 B帳戶 1萬元 6  109年1月18日 B帳戶 2000 元、 3500元 7 「○○○」向告訴人佯稱須借款，老闆「○○○」會幫忙代墊云云。 109年1月19日 C帳戶 2000元 8  109年1月20日 C帳戶 1萬7000元 9  109年1月21日 C帳戶 3000 元、 2000元、 3000 元、8000 元、 3000元 10  109年1月22日 C帳戶 3000 元、 2000元、 2000 元 11  109年1月23日 C帳戶 4000元 12 「○○○」傳送上開變造電磁紀錄，向告訴人佯稱已透過郵局還款15萬元予告訴人，告訴人表示並未收到款項。「○○○」接續向告訴人佯稱須收取業務費等費用，15萬元才能順利轉帳至告訴人之帳戶云云。 109年1月23日 A帳戶 1萬元、3000元 13  109年1月24日 A帳戶 2000元 14  109年1月25日 A帳戶 6000元、3000元、3000元、8000元 15 「○○○」假意介紹「○○○」律師予告訴人，向告訴人佯稱：為處理15萬元入帳事宜，告訴人尚須支付代辦費、車資、訴狀費用、油錢云云。 109年1月27日 A帳戶 2 萬 5000 元、1 萬元    B帳戶 3000 元、 1500元   109年1月28日 A帳戶 3000元    B帳戶 1000元 

附表二   編號   品  項         備   註  1 蘋果廠牌手機壹支（6plus、香檳金） ①含門號0000000000號SIM 卡 壹張，序號000000000000000 ②扣押於臺灣高雄地檢署 109年度偵字第18552 號案件（見原審卷第125至131 頁） ③手機為○○○所有，門號為被告潘宜慈申辦，借予○○○持用  2 蘋果廠牌手機壹支（6plus 、金色） ①含門號0000000000號SIM 卡壹張，序號000000000000000 ②扣押於臺灣高雄地檢署 109年度偵字第18552 號案件（見原審卷第125至131頁） ③手機、門號均為被告潘宜慈所有  3 OPPO廠牌行動電話壹支 ①未扣案 ②被告潘宜慈所有，供本案犯罪使用  4 門號0000000000號 SIM卡壹張 ①未扣案 ②被告潘宜慈持用，供本案犯罪使用